臺灣臺北地方法院民事判決　　　　　　 93年度勞訴字第120號
原　　　告　戊○○
　　　　　　　　　　　　之一
原　　　告　乙○○
原　　　告　甲○○
原　　　告　辛○○
前列四人共同
訴訟代理人　王淑琍律師
複代理人　　丁○○
　　　　　　　　　　　　六
被　　　告　己○○○股份有限公司
法定代理人　庚○○
訴訟代理人　劉貞鳳律師
上列當事人間給付職業災害補償金等事件，本院於民國94年4月1
8日言詞辯論終結，判決如下：
    主  文
被告應給付原告戊○○新台幣捌拾萬元，及自民國九十三年六月
九日起至清償日止，按年息百分之五計算之利息。
被告應給付原告乙○○新台幣捌拾參萬元，及自民國九十三年六
月九日起至清償日止，按年息百分之五計算之利息。
被告應給付原告甲○○新台幣捌拾參萬元，及自民國九十三年六
月九日起至清償日止，按年息百分之五計算之利息。
被告應給付原告辛○○新台幣參萬元，及自民國九十三年六月九
日起至清償日止，按年息百分之五計算之利息。
訴訟費用由被告負擔。
本判決第一項於原告戊○○以新台幣貳拾柒萬元供擔保後，得假
執行。但被告以新台幣捌拾萬元為原告戊○○預供擔保，得免為
假執行。
本判決第二項於原告乙○○以新台幣貳拾捌萬元供擔保後，得假
執行。但被告以新台幣捌拾參萬元為原告乙○○預供擔保，得免
為假執行。
本判決第三項於原告甲○○以新台幣貳拾捌萬元供擔保後，得假
執行。但被告以新台幣捌拾參萬元為原告甲○○預供擔保，得免
為假執行。
本判決第四項得假執行。但被告以新台幣參萬元為原告辛○○預
供擔保，得免為假執行。
    事實及理由
一、原告主張：原告戊○○為何劍北之配偶，原告乙○○、甲○○為何劍北之子女，原告辛○○為何劍北之母親，何劍北自
    92年4月18日起，受被告僱傭擔任其公司所有「金瀧輪」之
    三管輪職務，詎於92年10月14日清晨6點30分，被同事發現
    倒臥在船上餐廳，已經死亡多時。查何劍北於執行職務時，
    因病不及送岸治療而死亡，死亡前每月薪資六萬元，依兩造
    所定船員定期僱傭契約約定，被告除依第22條規定補償外，
    應再依第23條規定給付原告等相當於何劍北平均薪資40個月
    之死亡補償共240萬元，平均應給付原告戊○○、乙○○及
    甲○○每人各80萬元。且原告甲○○於事故發生時未滿18歲
    ，原告乙○○雖滿18歲但仍在學，原告辛○○年滿65歲，被
    告應再依第31條規定，給付其三人生活補助費每人各3萬元
    。而聲明：被告應給付原告戊○○80萬元；給付原告乙○○
    83 萬元；應給付原告甲○○83萬元；給付原告辛○○3萬元
    整；及均自起訴狀繕本送達翌日起至清償日止，按年息5％
    計算之利息；並願供擔保聲請宣告假執行。
二、被告則以：何劍北早在被告船上工作前，就已患有氣喘病多
    年，92年10月13日船停泊台北港時，何劍北即因感冒、氣喘
    ，至八里鄉仁昌診所就醫，92年10月13日至14日天氣受鋒面
    及東北季風影響，各地有雨，氣溫明顯下降，何劍北又患感
    冒，再對照何劍北係於92年10月14日凌晨6點30分左右，被
    發現躺臥於「金瀧輪」客廳沙發上死亡，身著短袖上衣及短
    褲，身旁有氣喘藥噴劑，顯然何劍北係因感冒及氣溫驟降導
    致氣喘發作，急性呼吸衰竭而自然死亡。又何劍北在「金瀧
    輪」自台北港發航至其被發現死亡的時間內，並未執行職務
    ，其平時當值地點所在的機艙控制室，空氣流通，又無刺激
    性味道，並無造成氣喘病發的誘因。職故，何劍北純粹係因
    感冒及氣溫驟降，導致氣喘病舊疾復發，急性呼吸衰竭而自
    然死亡，並非於執行職務中死亡，亦非因機艙之工作環境或
    工作內容而導致氣喘發作，其死亡與工作毫無關連，原告請
    求被告再付平均薪資四十個月之死亡補償，顯無理由。且依
    船員法第45條及第46條就僱用人對於船員遺屬給與死亡補償
    ，已區別船員「在服務期間死亡」及「因執行職務死亡或因
    執行職務受傷、患病死亡」兩種情形，並分別規定平均薪資
    20個月及40個月之補償標準，無論從文義解釋、體系解釋或
    立法目的解釋，均可知船員定期僱傭契約第22條及第23條規
    範者，屬於互相排斥之情形，符合其一則無另一之適用，否
    則不僅有違船員法之立法意旨，亦使僱用人負擔過重，此由
    原告向台北市政府申請勞資爭議調解時，亦只請求給付40個
    月與20個月之差額，即20個月平均薪資120萬元，亦可證明
    上述解釋無誤等語，資為抗辯。而聲明：原告之訴及假執行
    聲請均駁回；如受不利判決，被告願供擔保，請准宣告免為
    假執行。
三、原告主張原告戊○○為何劍北之配偶，原告乙○○、甲○○
    為何劍北之子女，原告辛○○為何劍北之母親，何劍北自92
    年4月18日起，受被告僱傭擔任其公司所有「金瀧輪」之三
    管輪職務，於92年10月14日清晨6點30分，被同事發現倒臥
    在船上餐廳之沙發上，已經死亡多時，何劍北死亡前每月薪
    資六萬元，被告已依船員定期僱傭契約第22條約定，給付原
    告平均薪資20個月之死亡補償120萬元之事實，業經原告提
    出戶籍謄本、台灣花蓮地方法院檢察署相驗屍體證明書、船
    舶報告書為證（見本院卷第6至13頁），被告對此並不爭執
    ，自堪信為真實。至原告主張被告應再依船員定期僱傭契約
    第23、31條規定，給付原告戊○○、乙○○、甲○○相當於
    何劍北平均薪資40個月之死亡補償共240萬元，及生活補助
    費原告乙○○、甲○○、辛○○三人，每人各3萬元等情，
    則為被告所否認，並以前開情詞置辯。經查：
（一）按兩造約定之船員定期僱傭契約第22條第1、2項約定，乙
      方在服務期間死亡時，甲方應一次給與其遺屬平均薪資20
      個月之死亡補償，如乙方在甲方服務在三年以上者，每增
      加一年加給二個月平均薪資，未滿一年者，按比例計算其
      發給之。前項所稱乙方在服務期間死亡，包括左列情形之
      一者：(1)其因病經送岸治療而於三月內死亡者。(2)其在受
      僱上船及解僱途中因病死亡者。(3)在職期間舊病復發或自
      然死亡經醫師證明屬實者。(4)在船服務期間非因公務上岸
      而意外死亡者。(5)乙方僱傭期滿之有給休假期間或經甲方
      以留公司或留職停薪而死亡者。另第23條第1、2項規定，
      乙方因執行職務死亡或因執行職務受傷、患病死亡時，甲
      方除按前條規定之服務年資給與死亡補償外，甲方應一次
      給與其遺屬平均薪資40個月之死亡補償；前項所稱乙方因
      執行職務死亡或受傷患病死亡，包括船舶在航行途中：(1)
      因執行職務致病或受傷而（送醫）死亡者。(2)因遭遇海難
      而（失蹤）死亡者。(3)個人落海失蹤而死亡者。(4)因病不
      及送岸治療而死亡者。(5)船舶失蹤而宣告死亡者（見台北
      簡易庭卷第14頁反面）。
（二）查何劍北患有氣喘病7、8年，2年前開始使用氣喘病的噴
      劑，有原告戊○○於花蓮港務警察局調查筆錄及台灣花蓮
      地方法院檢察署訊問筆錄可稽 (見本院卷第116、120頁）
      。另何劍北自90年8月24日起至92年10月13日止，亦因氣
      喘痼疾持續就醫拿藥，92年10月13日船停泊台北港時，何
      劍北並到八里鄉仁昌診所看病，當時病症為急性支氣管炎
      及呼吸道感染，診斷證明書則記載為上呼吸道感染、咳、
      流鼻水、氣喘，有何劍北於郵政醫院及仁昌診所之病歷可
      稽（見本院卷第143至154頁）。又被告所有金瀧輪於92年
      10 月13日早上6點多抵達台北港停泊，於當晚11點多開船
      駛往花蓮港，有原告所提輪機日誌為證（見本院卷第66、
      67 頁）。證人即輪機長丙○○則到庭證稱：當天是11點
      18 分準備開航，所有人員都要到機艙，因為我覺得人員
      足夠，而且我可以處理，所以我就要何劍北先去休息，時
      間約在11點半左右，船員都是一個人住一間，到隔天早上
      是大廚通知我，何劍北在高級船員餐廳沙發上沒有呼吸，
      之前沒有人看到他，發現他時，他身旁有疑是噴劑的瓶子
      等語（見本院卷第94、95頁）。經大漢船務代理有限公司
      通知花蓮港警所，花蓮港警所以何劍北氣喘病致死報驗後
      ，台灣花蓮地方法院檢察署會同法醫相驗，認定何劍北因
      心臟衰竭，自然死亡，亦有電請相驗案件報告及相驗屍體
      證明書可稽（見本院卷第126頁、台北簡易庭卷第9頁）。
      足認何劍北於92年10月13日晚上11時30分起至91年10月14
      日早上6時30分之間，因氣喘發作，導致心臟衰竭而死亡
      。
（三）查氣喘發作時，如果使用尖端呼氣流量測速器，數值低於
      基礎量百分之八十，可每隔15到20分鐘，給予吸入型氣管
      擴張劑一次，連續三次仍低於百分之八十，則給予口服類
      固醇並送醫治療，如果仍低於百分之八十，且病患已出現
      發、冒冷汗、神智不清或呼吸量在60﹪以下，則應盡速送
      醫，有澎湖縣衛生局衛生教育資料可參。本件何劍北於92
      年10月13日晚上11時30分起至92年10月14日早上6時30分
      之間，金瀧輪自台北港駛往花蓮港途中氣喘發作，本應於
      尖端呼氣流量測速器之數值低於基礎量百分之八十時，儘
      速送醫治療，惟因於船舶航行途中，即使經人及早發現，
      亦不及送醫治療，此由金瀧輪於92年10月14日早上6時30
      分發現何劍北死亡後報驗時，大漢船務代理有限公司預估
      於上午11時左右始能抵達花蓮港可知（見台灣花蓮地方法
      院檢察署相驗卷宗第11頁）。原告主張何劍北屬於因氣喘
      病發不及送岸治療而死亡情形，應為可取。
（四）證人丙○○又證稱：92年10月13日晚上8點到12點開航，
      應該是要由何劍北值班，當天是11點18分準備開航，所有
      人員都要到機艙，因為我覺得人員足夠，而且我可以處理
      ，所以我就要何劍北先去休息，時間約在11點半左右，他
      交接給二管輪，正常的輪值時間是到12點，三管輪的工作
      是晚上8點到12點當值，還要在碼頭時白天要負責機器一
      般的保養，晚上12點到隔天早上8點是何劍北的休息時間
      ，他不需要工作，晚上12點到早上8點如果有機器有狀況
      ，何劍北是否需要出來工作，由輪機長視他的身體狀況決
      定，在一般狀況下，如果臨時派他，他可以不下來，但公
      司可以懲處等語（見本院卷第94至96頁）。足認何劍北於
      92 年10月13日晚上11時30分起至92年10月14日早上6時30
      分間，雖非值班時間，惟因其負責機器保養，若機器有狀
      況，輪機長仍可指派何劍北出來工作，顯見此段期間屬於
      待命期間，具有強制性，且工作之性質與白天工作之性質
      有相同之處，原告主張此段期間屬於何劍北之執行職務期
      間，亦為可取。
（五）查何劍北於執行職務期間，氣喘病發作而死亡，又因在船
      舶航行途中，符合不及送岸治療情形，已如前述，被告辯
      稱何劍北並非於執行職務中死亡云云，並不可取。原告主
      張何劍北符合船員定期僱傭契約第23條第2項第4款規定，
      因執行職務死亡（包括船舶在航行途中因病不及送岸治療
      而死亡者）之要件，被告應一次給與原告戊○○、乙○○
      、甲○○三人，平均薪資40個月之死亡補償240萬元（6萬
      ×40＝240萬），即每人各80萬元（240萬÷3＝80萬），
      應為可取。
（六）被告另辯稱：依船員法第45條及第46條規定，就僱用人對
      於船員遺屬給與死亡補償，區別船員「在服務期間死亡」
      及「因執行職務死亡或因執行職務受傷、患病死亡」兩種
      情形，並分別規定平均薪資20個月及40個月之補償標準，
      故船員定期僱傭契約第22條及第23條規範者，屬於互相排
      斥之情形，即使何劍北符合船員定期僱傭契約第23條規範
      情形，扣除被告已發給原告平均薪資20個月之補償，原告
      本件只能再請求20個月之補償，才符合文義解釋、體系解
      釋及立法目的解釋云云。查兩造約定之船員定期僱傭契約
      第23條規定，乙方因執行職務死亡或因執行職務受傷、患
      病死亡時，甲方除按前條規定之服務年資給與死亡補償外
      ，甲方應一次給與其遺屬平均薪資40個月之死亡補償等語
      。則上述條文既已明文，被告除依船員定期僱傭契約第22
      條規定之服務年資加給死亡補償外，尚須另給與平均薪資
      40個月之死亡補償，原告主張被告除已發給22條規定之20
      個月之死亡補償外，尚須另發給23條規定之40個月因執行
      職務死亡補償，應為可取。蓋若如被告所言，因執行職務
      之死亡補償，總共只須發給40個月之死亡補償，則船員定
      期僱傭契約第23條規定之「甲方除按前條規定之服務年資
      給與死亡補償外」，豈不形同具文，被告辯稱原告只能再
      請求20個月之補償云云，並不可取。至船員法第45條及第
      46條規定，雖就僱用人對於船員遺屬給與死亡補償，區別
      船員「在服務期間死亡」及「因執行職務死亡或因執行職
      務受傷、患病死亡」，分別規定平均薪資20個月及40個月
      之補償標準。惟兩造於船員定期僱傭契約第23條，就因執
      行職務死亡補償，另行特別約定加給40個月之死亡補償，
      ，並不違反船員法第1條規定，保障船員權益，維護船員
      身心健康之立法目的，被告辯稱原告請求40個月之死亡補
      償，有違文義解釋、體系解釋及立法目的解釋云云，並不
      可取。又原告向台北市政府申請勞資爭議調解時，雖只請
      求給付20個月之死亡補償，惟既未為拋棄其他補償之意思
      表示，且該次調解並未成立，被告辯稱原告只能再請求20
      個月之死亡補償云云，並不可取。
（七）再按兩造約定之船員定期僱傭契約第31條約定，乙方因執
      行職務死亡，甲方除應依本約規定賠償外，其遺有18歲以
      下或18歲以上尚在就學之子女及65歲以上父母受直接撫養
      （按當時戶口謄本為準）每人另加發生活補助費3萬元等
      語（見台北簡易庭卷第14頁反面）。本件何劍北符合因執
      行職務死亡情形，已如前述，原告甲○○主張於事故發生
      時未滿18歲，原告乙○○雖滿18歲但仍在學，原告辛○○
      年滿65歲，且受何劍北撫養，並提出戶籍謄本、戶口名簿
      、繳納學費證明、綜合所得稅核定通知書為證（見台北簡
      易庭卷第6至8頁、第18頁，本院卷第50至52頁），經核相
      符，原告主張被告應再依第31條規定，給付原告乙○○、
      甲○○、辛○○三人，生活補助費每人各3萬元，亦為可
      取。
四、綜上所陳，原告請求被告應給付死亡補償及生活補助費，其
    中原告戊○○80萬元、原告乙○○83萬元、原告甲○○83
    萬元、原告辛○○3萬元；及均自起訴狀繕本送達翌日即93
    年6月9日起至清償日止，按年息5％計算之利息，洵屬有據
    ，應予准許。
五、假執行之宣告：兩造陳明願供擔保請為宣告假執行或免為假
    執行，經核均與規定相符，爰分別酌定相當之擔保金額予以
    宣告。
六、至兩造其餘之攻擊或防禦方法，及未經援用之證據，經本院
    斟酌後，認為均不足以影響本判決之結果，自無一一詳予論
    駁之必要，併此敘明。
七、結論：原告之訴為有理由，依民事訴訟法第78條、第389條
    第1項第5款、第390條第2項、第392條第2項，判決如主文。
中　　華　　民　　國　　94　　年　　5　　月　　10　　日
                    勞工法庭    法　官　李慈惠
以上正本係照原本作成
如對本判決上訴，須於判決送達後20日內向本院提出上訴狀
中　　華　　民　　國　　94　　年　　5 　　月　　11　　日
                    　　　　　　書記官　林秀娥
附錄
民事訴訟法第392條
法院得宣告非經原告預供擔保，不得為假執行。
法院得依聲請或依職權，宣告被告預供擔保，或將請求標的物提
存而免為假執行。
依前項規定預供擔保或提存而免為假執行，應於執行標的物拍定
、變賣或物之交付前為之。
